臺灣彰化地方法院刑事判決
111年度訴字第375號
公  訴  人  臺灣彰化地方檢察署檢察官
被      告  洪志維



            楊孟暉


                    （另案於法務部矯正署彰化監獄彰化分監執行中）
上列被告等因傷害等案件，經檢察官提起公訴（111年度偵字第2749號、偵緝字第213號），被告就被訴事實為有罪之陳述，經本院合議庭裁定由受命法官獨任進行簡式審判程序，茲判決如下：                    
    主    文
甲○○成年人共同故意對兒童犯剝奪他人行動自由罪，處有期徒刑
陸月。
乙○○成年人共同故意對兒童犯剝奪他人行動自由罪，處有期徒刑
陸月。
    犯罪事實
    犯罪事實及理由
一、犯罪事實
    甲○○、乙○○均為成年人，其等於民國111年2月11日下午9時2
    1分許，在彰化縣○○鄉○○街00號前，遇見柯Ｏ歆及兒童張ＯＯ母
    女(張ＯＯ為107年10月生，彼等之真實姓名均詳卷）。甲○○、
    乙○○因懷疑柯Ｏ歆為其等毒品案件檢舉人，遂共同基於傷害
    、剝奪他人行動自由、故意對兒童剝奪行動自由之犯意聯絡
    ，由甲○○抓住柯Ｏ歆頭髮並搥打柯Ｏ歆頭部，乙○○則掌摑柯Ｏ
    歆，使柯Ｏ歆受有頭部外傷、頭皮挫傷、口內頰黏膜擦傷、
    雙手擦傷之傷害。上開時、地，張ＯＯ緊跟於柯Ｏ歆身旁，而
    依當時客觀情形，甲○○並無不能注意致無法查看之情事，然
    甲○○於對柯Ｏ歆為上述肢體暴力時，疏未注意及此，而傷及
    張ＯＯ，使張ＯＯ受有頭部外傷、頭皮挫傷之傷害。甲○○隨即取
    走柯Ｏ歆所駕駛機車鑰匙及行動電話，且由乙○○對柯Ｏ歆恫稱
    ：你要我押你上車還是自己走上車等語，使柯Ｏ歆心生畏懼
    ，帶同張ＯＯ進入甲○○所駕駛之車牌號碼000-0000號自用小客
    車上。甲○○旋即駕駛上開小客車搭載乙○○、柯Ｏ歆母女離開
    現場，並行駛於彰化縣伸港鄉、和美鎮等地。甲○○、乙○○於
    車上質問柯Ｏ歆之行動電話開機密碼，並表示要將伊母女載
    往空曠海邊處等語，因甲○○發覺柯Ｏ歆之母陳Ｏ晴已報警，隨
    即在彰化縣和美鎮麥當勞速食餐廳旁下車離去，並將該小客
    車交予乙○○駕駛，及囑咐將柯Ｏ歆母女載往他處。乙○○遂駕
    駛該自小客車將柯Ｏ歆母女繼續載往彰化縣埔鹽鄉、溪湖鎮
    等地，而持續剝奪柯Ｏ歆母女行動自由。嗣經警接獲報案，
    於111年2月12日凌晨2時44分許，在彰化縣溪湖鎮大公路與
    福安路口查獲乙○○。甲○○、乙○○以上開方式剝奪柯Ｏ歆母女
    行動自由歷時約4、5小時。
二、證據
  ㈠被告甲○○、乙○○於警詢及偵查中之供述、本院準備程序及審
    理中自白。
　㈡證人即告訴人柯Ｏ歆於警詢及偵查中之證述、證人陳Ｏ晴於警
    詢之證述。
　㈢指認犯罪嫌疑人紀錄表、彰化縣警察局鹿港分局搜索扣押筆
    錄、扣押物品目錄表、贓物認領保管單、彰化縣警察局勤務
    指揮中心受理110報案紀錄單、彰化基督教醫療財團法人鹿
    港基督教醫院診斷書、查獲現場與扣案物品照片、車輛詳細
    資料報表、搜索扣押筆錄、扣押物品目錄表、遠傳資料查詢
    、彰化縣警察局鹿港分局111年4月25日鹿警分偵字第111001
    1595號函檢送之車牌號碼000-0000號自小客車車行紀錄、車
    行記錄匯出文字資料、監視器畫面擷取照片及行駛路線圖等
    件在卷可佐。
三、論罪科刑
  ㈠按刑法第302條第1項、第304條第1項及第305條之罪，均係以
    人之自由為其保護之法益。而刑法第302條第1項之罪所稱之
    非法方法，已包括強暴、脅迫或恐嚇等一切不法手段在內。
    因之，如以非法方法剝奪他人行動自由行為繼續中，再對被
    害人施加恐嚇，或以恐嚇之手段迫使被害人行無義務之事；
    則其恐嚇之行為，仍屬於非法方法剝奪行動自由之部分行為
    ，應僅論以刑法第302條第1項之罪，無另成立同法第304條
    或第305條之罪之餘地（最高法院89年度臺上字第780號判決
    要旨參照）。是以，被告2人於上開時、地，以威嚇、強制
    告訴人母女上車並載至彰化縣伸港鄉、和美鎮、埔鹽鄉、溪
    湖鎮等地而剝奪告訴人母女行動自由之方式，期間雖有恐嚇
    及使行無義務之事之行為，然參諸前揭說明，就該恐嚇、強
    制等部分均不另論罪，僅依刑法第302條第1項論處。
　㈡是核被告甲○○、乙○○所為，均係犯刑法第277條第1項傷害罪
    、第302條第1項之以非法方法剝奪他人行動自由罪（對告訴
    人部分）、兒童及少年福利與權益保障法第112條第1 項前
    段、刑法第302條第1項之成年人故意對兒童犯剝奪他人行動
    自由罪（對被害人張ＯＯ部分）；被告甲○○另犯刑法第284條
    前段過失傷害罪（過失傷害被害人張ＯＯ部分）。
　㈢又按成年人教唆、幫助或利用兒童及少年犯罪或與之共同實
    施犯罪或故意對其犯罪者，加重其刑至二分之一。兒童及少
    年福利與權益保障法第112條第1項前段定有明文；且該規定
    中成年人故意對兒童、少年犯罪之規定，係對被害人為兒童
    、少年之特殊要件予以加重處罰，乃就犯罪類型變更之個別
    犯罪行為予以加重，屬刑法分則加重之性質，成為另一獨立
    之罪名（參照最高法院92年第1次刑事庭會議決議意旨）。
    查被告甲○○、乙○○犯罪事實所載時、地，剝奪告訴人行動自
    由同時剝奪被害人張ＯＯ之行動自由等情，業經本院認定如前
    ；又被告2人於行為時均係成年人，被害人張ＯＯ係107年出生
    ，被告2人為犯罪事實欄所示行為時，被害人張ＯＯ係屬兒童
    及少年福利與權益保障法第2條所規定未滿12歲之兒童，為
    被告等人是認在卷，且有其等個人戶籍資料（完整姓名）查
    詢結果在卷可稽。是被告2人對被害人張ＯＯ所為，均係犯兒
    童及少年福利與權益保障法第112條第1項前段、刑法第302
    條第1項之成年人故意對兒童犯剝奪行動自由罪（即依兒童
    及少年福利與權益保障法第112條第1項之規定，加重其刑）
    。另以對兒童及少年犯罪之加重，係對被害人為兒童及少年
    之特殊要件予以加重處罰，乃就犯罪類型變更之個別犯罪行
    為予以加重，自屬刑法分則加重之性質。犯罪類型已變更，
    成為另一獨立之罪名，係屬刑法分則加重，所犯法條既已變
    更，法院就此變更之罪名，至遲應於審判期日前踐行該程式
    ，使被告知悉而充分行使其防禦權，確保權益（最高法院98
    年度臺上字第6947號判決意旨參照）。公訴意旨認被告2人
    就被害人張ＯＯ犯剝奪行動自由罪部分，係犯刑法第302條第1
    項之罪，並未引用兒童及少年福利與權益保障法第112條第1
    項規定，惟按法院審判之對象係檢察官起訴之公訴事實，至
    檢察官以何一罪名提起公訴，對法院而言均無拘束力，此所
    以刑事訴訟法第300條規定，科刑或免刑之判決，法院得就
    起訴之犯罪事實，變更檢察官所引應適用法條之原因。亦即
    法院在起訴犯罪事實同一性之範圍內，不受起訴法條之拘束
    ，得自由認定事實，適用法律，以期訴訟經濟之要求，但為
    兼顧被告之防禦權，並符合不告不理之旨意，自須於公訴事
    實之同一性範圍內，始得為之。又由於犯罪乃侵害法益之行
    為，犯罪事實自屬侵害性之社會事實，亦即刑法加以定型化
    之構成要件事實，故此所謂「同一性」，應以侵害性行為之
    內容是否雷同，犯罪構成要件是否具有共通性為準，若二罪
    名之構成要件具有相當程度之吻合，即可謂具有同一性。查
    刑法第302條第1項之罪與兒童及少年福利與權益保障法第11
    2條第1項前段、刑法第302條第1項之成年人故意對兒童犯剝
    奪他人行動自由罪，僅係就被害人為兒童之行為對象有別，
    二罪名之構成要件具有相當程度之吻合，應認為具有同一性
    ，況且起訴書犯罪事實欄已載明被害人張ＯＯ為兒童之事實。
    是本院認被告2人對被害人張ＯＯ此部分犯行，檢察官所引起
    訴應適用之法條，尚未允洽，爰依法變更起訴法條為論以刑
    法第302條第1項、兒童及少年福利與權益保障法第112條第1
    項前段之成年人故意對兒童犯剝奪他人行動自由罪。
　㈣被告2人就上述犯行間，有犯意聯絡及互將對方行為視為自己
    行為之支配關係，均為共同正犯。
　㈤又刑法上一行為而觸犯數罪名之想像競合犯存在之目的，在
    於避免對於同一不法要素予以過度評價。自然意義之數行為
    ，得否評價為法律概念之一行為，應就客觀構成要件行為之
    重合情形、主觀意思活動之內容、所侵害之法益與行為間之
    關連性等要素，視個案情節依社會通念加以判斷。刑法刪除
    牽連犯之規定後，原認屬方法目的或原因結果，得評價為牽
    連犯之二犯罪行為間，如具有局部之同一性，或其行為著手
    實行階段可認為同一者，得認與一行為觸犯數罪名之要件相
    侔，依想像競合犯論擬（最高法院107年度臺上字第1066號
    判決意旨參照）。查被告2人係以單一行為決意，對告訴人
    為犯罪事實所載剝奪他人行動自由及傷害行為、對被害人張
    ＯＯ部分為故意對兒童犯剝奪他人行動自由行為，上開行為之
    目的均同一，另被告甲○○於傷害告訴人同時過失傷害被害人
    ，該等犯罪行為間具有部分重疊關係，為免過度評價，應評
    價為一行為觸犯數個罪名，為想像競合犯，應依刑法第55條
    前段規定，從一重論以刑法第302條第1項、兒童及少年福利
    與權益保障法第112條第1項前段之成年人故意對兒童犯剝奪
    他人行動自由罪。公訴意旨認為被告2人所犯傷害、剝奪他
    人行動自由等罪，犯意各別，應予分論併罰，容有誤會，一
    併敘明。
  ㈥爰審酌被告甲○○自陳：秀水高工肄業之智識程度，離婚，育
    有2名子女，分別2歲、5歲，由前妻照顧。入監前業工，月
    薪約新臺幣（下同）3萬餘元，其需扶養2名小孩等家庭生活
    經濟狀況；被告乙○○自陳：員林農工畢業之智識程度，離婚
    ，育有2名子女，分別3歲、5歲，由被告乙○○母親照顧，伊
    母親有工作，家中經濟來源為母親，小孩需伊扶養，父親甚
    少回家，家中都母親照顧等家庭生活經濟狀況。被告2人不
    思以正途解決糾紛，竟為上開傷害及剝奪他人行動自由之行
    為，造成告訴人、被害人受有上開傷害，並使彼等心理遭受
    極大驚恐，應值非難；並考量被告2人各自參與犯罪之程度
    、情節，及坦承犯行之犯後態度等一切情狀，分別量處如主
    文所示之刑。另刑法第302條第1項之剝奪他人行動自由罪，
    其法定刑均為5年以下有期徒刑。苟故意對兒童犯上開之罪
    ，應依兒童及少年福利與權益保障法第112條第1項規定予以
    加重其刑時，因係分則加重之性質，其法定本刑加重之結果
    ，已非「最重本刑為5年以下有期徒刑以下之刑之罪」，縱
    受6個月以下有期徒刑之宣告，與刑法第41條第1項規定得易
    科罰金之要件即有不符，自不得諭知易科罰金之折算標準，
    附此敘明。
據上論斷，應依刑事訴訟法第273條之1第1項、第299條第1項前
段、第310條之2、第454條第1項，判決如主文。
本案經檢察官蕭有宏提起公訴，檢察官陳靚蓉到庭執行職務。
中　　華　　民　　國　　111 　年　　5 　　月　　30　　日
                    刑事第六庭  法  官  呂美玲
 
以上正本證明與原本無異。
如不服本判決應於收受判決後20日內向本院提出上訴書狀，並應
敘述具體理由。其未敘述上訴理由者，應於上訴期間屆滿後20日
內向本院補提理由書( 均須按他造當事人之人數附繕本) 「切勿
逕送上級法院」。
告訴人或被害人對於判決如有不服具備理由請求檢察官上訴者，
其上訴期間之計算係以檢察官收受判決正本之日期為準。
中　　華　　民　　國　　111 　年　　5 　　月　　30　　日
                                書記官  鍾宜津
論罪科刑附錄法條：
中華民國刑法第277條第1項
傷害人之身體或健康者，處5年以下有期徒刑、拘役或50萬元以
下罰金。
犯前項之罪，因而致人於死者，處無期徒刑或7年以上有期徒刑
；致重傷者，處3年以上10年以下有期徒刑。
中華民國刑法第284條前段
因過失傷害人者，處1年以下有期徒刑、拘役或10萬元以下罰金
；致重傷者，處3年以下有期徒刑、拘役或30萬元以下罰金。
中華民國刑法第302條第1項
私行拘禁或以其他非法方法，剝奪人之行動自由者，處5年以下
有期徒刑、拘役或9千元以下罰金。
因而致人於死者，處無期徒刑或7年以上有期徒刑；致重傷者，
處3年以上10年以下有期徒刑。
第1項之未遂犯罰之。
兒童及少年福利與權益保障法第112條第1項　　　　　　　　　
成年人教唆、幫助或利用兒童及少年犯罪或與之共同實施犯罪或
故意對其犯罪者，加重其刑至二分之一。但各該罪就被害人係兒
童及少年已定有特別處罰規定者，從其規定。
對於兒童及少年犯罪者，主管機關得獨立告訴。